臺灣花蓮地方法院民事判決
110年度簡上字第59號
上  訴  人  李阿允  

訴訟代理人  王維德  
被  上訴人  葉惠珠  

上列當事人間請求返還房屋等事件，上訴人對於民國110年10月2
9日本院花蓮簡易庭110年度花簡字第192號第一審判決提起上訴
，本院於111年7月5日言詞辯論終結，判決如下：
    主      文
原判決關於駁回上訴人後開第2項之訴部分及訴訟費用之裁判均
廢棄。
上開廢棄部分，被上訴人應給付上訴人新臺幣25,304元。
其餘上訴駁回。
第一審訴訟費用（除確定部分外）、第二審訴訟費用，由被上訴
人負擔百分之45，餘由上訴人負擔。
　　事實及理由
壹、程序事項：
    按第二審訴之變更或追加，非經他造同意不得為之，但擴張
    或減縮應受判決事項之聲明者，不在此限；簡易訴訟程序，
    除本章別有規定外，仍適用第一章通常訴訟程序之規定，民
    事訴訟法第255條第1項第3款、第436條之1第3項分別定有明
    文。本件上訴人於原審請求：㈠被上訴人應將上訴人所有門
    牌花蓮縣○○鄉○里○街00號房屋（下稱系爭房屋）騰空返還上
    訴人。㈡被上訴人應給付上訴人所欠自民國110年6月1日起至
    被上訴人返還房屋之日止，按月以新臺幣（下同）15,000元
    計算之租金，及水費24,000元。原審判決上訴人一部勝訴、
    一部敗訴，上訴人就敗訴部分不服，提起上訴，並為聲明：
    ㈠原判決廢棄。㈡上開廢棄部分，被上訴人應將上訴人所有系
    爭房屋返還上訴人。㈡被上訴人應自110年6月1日起至交還系
    爭房屋之日止，按月給付上訴人12,000元。㈢被上訴人應給
    付上訴人25,304元。上訴人增加起訴後迄今之水費1,304元
    （計算式25,304－24,000＝1,304），核屬擴張應受判決事項
    之聲明，應予准許，合先敘明。
貳、實體事項： 
一、上訴人於原審主張：被上訴人向上訴人承租門牌號碼為花蓮
    縣○○鄉○里○街00號房屋（下稱系爭房屋），於民國109年3月
    3日成立租賃契約（下稱系爭租約），約定租期自109年4月1
    日起至110年5月31日止，每月租金為新臺幣（下同）12,000
    元，並經公證（下稱系爭公證書）。嗣以手寫方式載明「特
    約事項」，約定被上訴人應修建車庫鐵皮屋，且合意將租賃
    契約改為3年。然被上訴人並未依約修建鐵皮屋，且上訴人
    多次要求被上訴人一同前往民間公證人處調高租金至15,000
    元，均未獲置理，又至110年4月15日才補上109年12月31日
    至110年3月31日欠繳四個月之租金，後自110年4月30日起至
    110年9月30日再欠款共計63,000元，爰依租賃契約請求被上
    訴人給付欠繳租金並返還房屋等語。並聲明：㈠被上訴人應
    將上訴人所有門牌花蓮縣○○鄉○里○街00號房屋騰空返還上訴
    人；㈡被上訴人應給付上訴人所欠自110年6月1日起至被上訴
    人返還房屋之日止，每月以15,000元計算之租金，及水費24
    ,000元。
二、被上訴人於原審則以：上訴人所述車庫鐵皮屋部分，因其漏
    水需整修，被上訴人同意之後不會拆除。另系爭房屋經被上
    訴人整修後有其他人想承租，上訴人才向被上訴人表示要調
    漲房租，然被上訴人並不同意，況租約尚未到期，被上訴人
    亦不同意其返還房屋之請求。此外，上訴人所述欠繳租金4
    個月一情，係因系爭房屋門口有一米高斷差需修復，上訴人
    遲遲拒絕修復，被上訴人始暫停給付租金等語。並聲明：上
    訴人之訴駁回。
三、原審斟酌兩造之攻擊、防禦方法後，以上訴人就被上訴人遲
    付租金未有催告、亦無主張終止租約之意思表示，則系爭租
    約之效力仍存在，惟被上訴人自認尚有3個月租金未付，故
    判決命被上訴人應給付上訴人36,000元，其餘之訴駁回。上
    訴人就原審不利部分不服提起上訴，其於上訴後補充：
　㈠訴外人王祥任為上訴人之子，其未經上訴人同意，擅自於系
    爭租約公證翌日（即109年3月4日）與被上訴人以「特別約
    定事項」約定，將租期延長至112年3月31日，且被上訴人並
    未就上訴人在場舉證，此特約事項對上訴人應不生效力，原
    審之認事用法顯有錯誤。　
　㈡系爭租約至110年5月31日到期，且未再另立新約，則被上訴
    人自110年6月1日起即屬無權占有，上訴人請求被上訴人返
    還系爭房屋及自110年6月1日起至交還系爭房屋之日止，按
    月給付12,000元相當於租金之不當得利，自屬有據。
　㈢退萬步言，縱認系爭租約延長至112年3月31日始到期（假設
    語，上訴人否認之），上訴人業依系爭租約第8條第1款規定
    ，於110年11月16日寄發存證信函(下稱系爭存證信函)通知
    被上訴人提前終止租約，並請其於1個月後遷出交還房屋，
    系爭租約業於110年12月16日合法終止，被上訴人自斯時起
    即屬無權占有，上訴人請求被上訴人返還系爭房屋，以及積
    欠之租金與相當於租金之不當得利，亦屬有據。　
　㈣被上訴人自109年4月1日承租迄今從未繳付水費，累計至111
    年1月止之水費共25,304元，均由上訴人代繳，上訴人自得
    依系爭租約第5條第2款規定及不當得利之法律關係，請求被
    上訴人給付。
  ㈤並為上訴聲明：⒈原判決廢棄。⒉前項廢棄部分：⑴被上訴人應
    將系爭房屋返還上訴人。⑵被上訴人應自110年6月1日起至交
    還系爭房屋之日止，按月給付上訴人12,000元。⑶被上訴人
    應給付上訴人25,304元。
四、被上訴人則以：依系爭公證書之特別約定事項，系爭租約租
    期已延長至112年3月31日，故不同意提前返還系爭房屋；另
    伊已繳交租金至111年7月底，之後也願意按月給付租金12,0
    00元，系爭房屋的水費扣除109年3月份之帳單金額3,304元
    後，伊亦願意給付等語置辯。並為答辯聲明：上訴駁回。
五、下列事項，本院基於準備程序筆錄內容及下列括號卷附資料
    ，先予認定：　　
  ㈠王祥任為上訴人之子，王祥任於系爭公證書簽約前，經上訴
    人授權，向被上訴人所經營之新航綫房屋接洽系爭房屋出租
    （包租代管）事宜，後續系爭房屋出租均由王祥任處理。（
    見本院卷第162-163頁）
  ㈡上訴人耳朵聽力不好，亦不識字，系爭公證書之內容，為王
    祥任與被上訴人商議後，再由王祥任偕上訴人前往民間公證
    人何叔孋事務所與被上訴人簽約及公證。（見本院卷第161-
    162頁）
  ㈢系爭公證書於109年3月3日簽約後，王祥任與被上訴人於翌日
    (4日）相約在上訴人住處，並在系爭公證書第5頁下方空白
    處，以手寫方式約定「特別約定事項」，載明：「一、本公
    證契約租期延長至112年3月31日止（共參年）；二、出租人
    應於109年3月15日前將本房屋交予承租人整理使用（屋頂之
    輕鋼架換新完成、油漆、冷氣安裝，拆除兩面隔間之牆、雜
    物丟棄）；三、使用範圍：嘉里三街31號全部及屋前之空地
    ；四、水電暢通；五、屋前停車處所之屋鐵皮，退租時不得
    拆除，面積與原空間一樣（鐵皮之部分），原鐵皮生鏽破洞
    。」等語，並由王祥任於甲方（即出租人）欄簽名、被上訴
    人於乙方（即承租人）欄簽名。（見原審卷第91頁、本院卷
    第162-163頁）
  ㈣系爭公證書因依系爭房屋租賃期間1年2月(即109年4月1日至1
    10年5月31日止），經計算後公證之標的金額為192,000元，
    故公證費為1,500元；倘系爭房屋租賃期間為3年（即如特別
    約定事項所載為109年4月1日至112年3月31日止），則因公
    證標的金額為456,000元，故公證費增為3,000元。（見本院
    卷第175-177頁）
  ㈤本件系爭房屋租金迄今被上訴人已繳交至111年7月底。（見
    本院卷第234頁）
  ㈥被上訴人自109年4月1日始承租系爭房屋，故109年3月份之水
    費帳單金額3,304元，應由上訴人負擔。（見本院卷第212頁
    ）　　
六、本件爭點：
  ㈠王祥任與被上訴人於系爭公證書第5頁下方空白處增訂之「特
    別約定事項」，對於上訴人是否生效力？
  ㈡上訴人主張其業依系爭租約第8條第1款規定（見原審卷第19
    頁），於110年11月16日寄發存證信函通知被上訴人提前終
    止租約並於1個月後遷出交還房屋，系爭租約已於110年12月
    16日生合法終止效力，有無理由？
　㈢上訴人請求有無理由？
七、本院之判斷： 　　
　㈠系爭公證書增訂之「特別約定事項」，效力及於上訴人。
　　⒈按由自己之行為表示以代理權授與他人，或知他人表示為
      其代理人而不為反對之表示者，對於第三人應負授權人之
      責任，民法第169條前段定有明文。
    ⒉查王祥任為上訴人之子，王祥任於系爭公證書簽約前，經
      上訴人授權，向被上訴人所經營之新航綫房屋接洽系爭房
      屋出租（包租代管）事宜，後續系爭房屋出租均由王祥任
      處理；而上訴人耳朵聽力不好，亦不識字，系爭公證書之
      內容，為王祥任與被上訴人商議後，再由王祥任偕上訴人
      前往民間公證人何叔孋事務所與被上訴人簽約及公證；嗣
      系爭公證書於109年3月3日簽約後，王祥任與被上訴人於
      翌日(4日）相約在上訴人住處，並在系爭公證書第5頁下
      方空白處，以手寫方式約定「特別約定事項」，載明：「
      一、本公證契約租期延長至112年3月31日止（共參年）；
      二、出租人應於109年3月15日前將本房屋交予承租人整理
      使用（屋頂之輕鋼架換新完成、油漆、冷氣安裝，拆除兩
      面隔間之牆、雜物丟棄）；三、使用範圍：嘉里三街31號
      全部及屋前之空地；四、水電暢通；五、屋前停車處所之
      屋鐵皮，退租時不得拆除，面積與原空間一樣（鐵皮之部
      分），原鐵皮生鏽破洞。」等語，並由王祥任於甲方（即
      出租人）欄簽名、被上訴人於乙方（即承租人）欄簽名等
      情，已如前揭五、㈠至㈢所述，是上訴人就系爭房屋之租賃
      事務均委由王祥任出面處理，足認王祥任就此事務之處理
      已受上訴人全權委任。從而，王祥任與被上訴人約定系爭
      公證書增訂之「特別約定事項」，雖未載明代理意旨，惟
      仍屬有權代理，其效力自及於上訴人。
  ㈡上訴人主張已依系爭租約第8條第1款規定終止系爭租約，為
    無理由。
　　⒈按系爭租約第8條第1款雖規定：「提前終止：本契約於期
      限屆滿前，得期前終止租約，但應於1個月前通知對方。
      一方未依約通知時，應賠償對方相當於1個月租金之違約
      金。租期屆滿前終止租約者，出租人已預收之租金及押金
      應返還承租人。」；惟參酌同條第2項所定：於承租人遲
      付租金總額達2個月並經出租人催告仍不為支付、未繳納
      水電費致停水電、違反使用租賃標的物約定、違反裝修與
      改裝約定或毀損住宅而經催告不修繕等「可歸責於承租人
      」之情形下，「出租人」始可提前終止租約之約定（見原
      審判第19-20頁），堪認系爭租約第8條第1款僅於兩造合
      意終止時，始有適用。
　　⒉查本件被上訴人於上訴人寄發系爭存證信函後，仍持續占有使用系爭房屋，又迄至本件言詞辯論終結時，其已繳付系爭房屋租金至111年7月底等情，已如前揭五、㈤所述，足認被上訴人並無同意上訴人終止系爭租約之情事。從而，上訴人主張系爭租約已因系爭存證信函送達被上訴人後已逾1月，而依系爭租約第8條第1款之約定生終止效力，自屬無據。
　㈢上訴人之請求有無理由，分述如下：
　  ⒈上訴人請求被上訴人返還系爭房屋，為無理由。
　　　系爭公證書之「特別約定事項」約定之效力既及於上訴人
      人，且上訴人依系爭租第8條第1款規定，提前終止租約亦
      不合法，已如上揭七、㈠、㈡所述，則系爭房屋租賃期間業
      已延長至112年3月31日止，是系爭租約租期迄今尚未屆滿
      ，被上訴人自得依系爭租約合法占有使用系爭房屋。從而
      ，上訴人請求廢棄原判決並命被上訴人返還系爭房屋，自
      無理由。
　　⒉上訴人請求被上訴人自110年6月1日起至交還系爭房屋之日
      止，按月給付上訴人相當於租金之不當得利12,000元，為
      無理由。
　　　查系爭租約租期尚未屆滿，迄今仍有效存在，已如上述，
      足認被上訴人占有系爭房屋有合法權源，自無不當得利可
      言，是上訴人請求被上訴人按月給付相當於租金之不當得
      利12,000元，自無理由。而系爭租約既屬有效存在，上訴
      人本得依系爭租約請求被上訴人按月給付租金，而迄至本
      件言詞辯論終結時，被上訴人已繳付系爭房屋租金至111
      年7月底等情，已如前揭五、㈤所述，是被上訴人並無欠租
      情事，益徵被上訴人使用收益系爭房屋業已依約給付對價
      ，遑論有何不當得利情事，是上訴人此部分請求亦屬無據
      。
　　⒊被上訴人應給付上訴人水費25,304元。
　　　查上訴人此部分請求，係以被上訴人自109年3月至111年1
      月止，均未依約繳付系爭房屋水費，扣除因被上訴人自10
      9年4月1日始承租系爭房屋，故109年3月份之水費帳單金
      額3,304元應由上訴人負擔部分，故被上訴人應給付上訴
      人水費25,304元（計算式：28,608－3,304＝25,304）等情
      ，業為被上訴人所不爭執（見本院卷第212頁），是上訴
      人此部分請求，自屬有據。
八、綜上所述，上訴人依系爭租約及不當得利法律關係，請求被
    上訴人給付水費25,304元部分，為有理由，應予准許，逾此
    範圍之請求，則無理由，不應准許。原審就上開應准許上訴
    人請求部分，為上訴人敗訴之判決，尚有未洽，上訴意旨指
    摘原判決此部分不當，求予廢棄改判，為有理由，應由本院
    就此部分予以廢棄，改判如主文第2項所示。至於上開不應
    准許部分，原判決並無不合，上訴意旨指摘原判決此部分不
    當，求予廢棄改判，則為無理由，爰駁回其上訴。
九、本件事證已臻明確，兩造其餘之攻擊或防禦方法及所用之證
    據，經本院斟酌後，認為均不足以影響本判決之結果，爰不
    逐一論列，附此敘明。
十、據上論結，本件上訴為一部有理由，一部無理由，依民事訴
    訟法第436條之1第3項、第449條第1項、第450條、第79條，
    判決如主文。　　　
中    華    民    國   111    年    7     月    22    日
                  民事第一庭  審判長法  官  范坤棠
                                    法  官  楊碧惠
                                    法  官  李立青
以上正本係照原本作成。
本判決不得上訴。
中　　華　　民　　國　　111 　年　　7 　　月　　22　　日
                                    書記官  林政良